【裁判字號】    95,重訴,525
【裁判日期】    970215
【裁判案由】    侵權行為損害賠償
【裁判全文】
臺灣板橋地方法院民事判決             95年度重訴字第525號
原      告  乙○
訴訟代理人  甲○○
被      告  戊○○
訴訟代理人  鄒玉珍律師
複代理人    丁○○
上列當事人間請求侵權行為損害賠償事件，經本院刑事庭移送前
來（附民案號：95年度交重附民字第37號，刑事案號：95年度交
易字第263 號）本院於中華民國97年2 月1 日言詞辯論終結，判
決如下：
    主      文
被告應給付原告新臺幣柒拾伍萬壹仟佰捌拾柒元，及其中新臺
幣肆拾伍萬壹仟佰捌拾柒元自民國九十五年十月九日起，其餘
新臺幣拾萬元自民國九十六年五月十五日起，均至清償日止，
按週年利率百分之五計算之利息。
原告其餘之訴駁回。
訴訟費用由被告負擔十分之一，餘由原告負擔。
本判決第一項於原告以新臺幣貳拾伍萬元為被告供擔保後，得假
執行；但被告如於執行標的物拍定、變賣或物之交付前，以新臺
幣柒拾伍萬壹仟佰捌拾柒元為原告預供擔保，或將請求標的物
提存，得免為假執行。
原告其餘假執行之聲請駁回。
    事實及理由
壹、原告主張：
一、原告為台北縣泰山鄉同榮村社區巡守隊一員，於民國95年2
    月28日20時30分本需步行至集合地點（明志路1 段429 號）
    執勤。被告於同日20時20分許，騎乘車號ATI-611 號機車，
    沿台北縣泰山鄉○○路○ 段451 巷口時，適原告身著鮮豔橘
    色上衣同向行走於路旁，欲前往明志路1 段429 號「泰山鄉
    同榮村社區巡守隊」執行巡守勤務，被告撞擊前並未發現原
    告位於其機車前方，直接接近撞擊點始發現原告，故閃避不
    及而自後方撞擊原告左小腿，並因而造成原告於小腿、頭部
    、身體等處受有多處傷害。查被告係駕駛車牌號碼ATI- 611
    號普通重型機車，沿臺北縣泰山鄉○○路由南往北方向行駛
    ，同日20時20分左右，途經臺北縣泰山鄉○○路1 段451 巷
    口附近時，因未注意車前狀況且未依規定採取必要之安全措
    施，致其機車直接衝撞原告，原告因此受有外傷性腦損傷併
    顱內出血及左側肢體輕癱之傷害，被告自應負侵權行為損害
    賠償責任，故依民法第184 條第1 項前段、第193 條第1 項
    、第195 條，請求被告賠償下列損害：
  (一)醫藥費用：
    1.自95年2 月28日起至95年9 月20日止之醫藥費新臺幣（下
      同）159,221 元。
    2.醫療用品費共計13,406元。
  (二)往來醫院之車資7,731元。
  (三)交通事故鑑定費3,000元。
  (四)一年回診費用101,920 元：
    一年回診之診療費29,120元【560 元（每次回診費用）×52
    （次）】。就診來回計程車資15,600元【150 元（單程）×
    2 （往返一趟）×52（次）】。原告行動不便，需由看護人
    員陪同就醫57,200元【800 元（半日看護費）×52次】。合
    計10,920元。
  (五)看護費用8,389,132元：
    原告因被告自身後撞擊，受有外傷性腦損傷併顱內出血及左
    側肢體輕癱之傷害，而原告數次回診接受治療及進行傷勢鑑
    定，歷次診斷證明書均明確載稱：「（病名）腦創傷併左側
    肢體無力；（醫師囑言）95年3 月1 日起至95年3 月31日住
    院，住院期間需人協助照顧，目前左側肢體無力，日常生活
    需人長期協助照顧」、「（病名）腦內出血，腦創傷，併左
    側肢體無力；（醫師囑言）95年3 月1 日起至95年3 月31日
    住院，住院期間需人協助照顧，目前左側肢體無力，日常生
    活需人長期協助照顧」、「（病名）頭部外傷致左半身輕癱
    ；（醫師囑言）病人在95 年3月1 日因頭部外傷在署北醫院
    治療，現仍左半身輕癱，日常生活需人長期照顧」等，足見
    原告確有因左半身輕癱而有長期接受看護之必要。此外，依
    行政院衛生署台北醫院（下稱台北醫院）96年3 月22日開具
    之殘廢診斷書記載，原告於大小便情形，沐浴更衣二項神經
    障礙評鑑項目，原僅屬於「部分需人扶助」之程度，及至同
    年8 月29日及9 月26日國立台灣大學醫院附設醫院（下稱臺
    大醫院）進行殘廢診斷時，原告之病情已加重為「完全無法
    自理」之程度，且言語狀態亦呈現「言語中樞損傷，語言理
    解、表達、說話清晰度、流暢性、發生有困難，或與人溝通
    有顯著困難，表達或理解功能有輕度障礙。」足見原告之病
    情除有日益下滑之趨勢外，亦確有接受看護之必要，故就看
    護費之請求如下：
    1.起訴前：
      (1)住院期間（95年3 月3 日起至95年3 月31日止）聘請看
        護人員29日計52,900元。
      (2)家人自行看護：原告自受傷後，除95年3 月3 日起至95
        年3 月31日止係聘請看護人員照料外，其他時間均由配
        偶丙○○○長期照顧，故原告自得向被告請求自95年2
        月28日起至95年3 月2 日止，及自95年4 月1 日起至95
        年9 月20日止，計173 日之相當於看護費之損害，金額
        共計328,700 元。（計算式：173 日×每日看護費1,90
        0 元=328,700）。
    2.起訴後：
      原告為26年5 月29日生，於起訴時為69歲，依94年台閩地
      區簡易生命表顯示平均餘命為15.24 年，以每日看護費1,
      900 元計，每年為693,500 元，而15.24 年之霍夫曼係數
      為11.0000000，是被告應給付之看護費為8,007,532 元（
      計算式：693,500 ×11.0000000=8,007,532元）。
  (六)精神慰撫金300萬元：
    原告於系爭車禍發生前，為台北縣泰山鄉同榮村社區巡守隊
    擔任巡守員一職，身體狀況健康，樂愛出國旅遊，並熱心參
    與公眾事務，惟肇生本件事故之後，除於治療期間承受疼痛
    及身體上之不便外，且因腦部重創對其思考、記憶、行為能
    力所造成之永久性傷害，迄今復原情形仍屬有限，對於原告
    之日常生活影響甚鉅。原告現今行動不便，勉力行走時尚需
    忍受旁人異樣眼光，且終生都將依賴他人扶助照顧，難以獨
    立生活，原告為此終日足不出戶，情緒起伏不定，甚至轉而
    求助精神科門診，藉由抗憂鬱藥物控制情緒，所遭受之精神
    上痛苦誠非筆墨足以形容，為此請求精神慰撫金300 萬元。
  (七)上開金額合計11,674,410元，因原告於95年12月29日收受強
    制險之理賠金87,677元（含醫藥費57,677元、看護費3 萬元
    ），故扣除後為11,586,733元。
二、併為聲明：
  (一)被告應賠償原告11,586,733元，及其中8,156,461 元自95年
    10月9 日起，其中300 萬元自96年5 月15日起，其餘430,27
    2 元自96年10月30日起，均至清償日止，按年息5%計算之利
    息；
  (二)原告願供擔保請准宣告假執行。
貳、被告則抗辯：
一、原告因此事件僅造成輕傷，而非原告主張之重傷害：
  (一)依據原告所請求且已支付之醫藥費為57,677元及看護費30,0
    00元，因有關車輛肇事之強制醫療保險部分，最高可給付20
    0,000 元，但原告至今未能提出相關收據向保險公司請領，
    因而可合理推斷其並無所謂之重傷害結果。
  (二)原告所提中華民國身心障礙手冊，其鑑定日期為95年5 月29
    日（有效期為96年5 月），而其障礙程度僅為「輕度肢體障
    礙」，而於96年5 月27日最新換發之中華民國身心障礙手冊
    ，其仍為「輕度肢體障礙」（永久有效），則又有何原告所
    稱之重度肢體障礙事實。
  (三)原告於95年5 月25日事發後3 個月即自承「有辦法走路、走
    路正常，早上的時候會出去走一走（散步）、說話正常，只
    是耳朵重一點... 。」等身體狀況，可知原告於事故發生後
    3 個月即已恢復正常，而可以自由表達意思，另行動舉止皆
    已如常人。
  (三)96年2 月2 日原告第一次開民事庭時係坐輪椅到庭，其特別
    代理人表示其重癱且言語不清，但於該日庭訊中，與法官對
    答如流，亦知其姓名、地址、家人，何有其所稱之智能退化
    情事。另於庭訊結束後，卻驚見原告可以站立、行走，並無
    顛頗或需扶持之異樣。
  (四)依台北醫院96年2 月23日北醫歷字第0134號函，可見原告除
    肢體無礙外，其智能、意識、判斷力皆無異常。依96年3 月
    22日勞工保險殘廢診斷書第3 頁所載：「貳、神經障礙4 、
    行動能力- 可自行行走---10 、言語狀態- 正常... 」證實
    原告已回復。
  (五)依據台灣高等法院95年度交上易字第304 號刑事判決第2 頁
    表示：「本案證人乙○於偵查中，乃本於其自由意識，就自
    己親身見聞事項所為證言... 」，意即原告於警訊及偵查中
    皆可自由表達其當時之親見親聞，則何以於提起刑事附帶民
    事訴訟後，反而需他人為特別代理人，甚或其已變成重癱？
    且上開刑事判決第5 頁所載「惟告訴人未喪失一肢以上之功
    能，復無其他身體健康重大不治或難治之傷害，此有臺大醫
    院96年6 月14日函覆本院鑑定函可稽... 」更可佐原告並無
    重傷害之事實。
二、原告之相關請求應予駁回：
  (一)原告已領取醫藥費57,677元及看護費用30,000元，共計87,6
    77元。另已提出之醫療費單據中（原證5） 之申報額100,12
    4 元亦應予以扣除，因該部分係醫院向健保局請領之金額，
    非原告支出之金額。
  (二)原告所提醫療用品費（原證6） ，除輪椅5,000 元、柺杖95
    0 元、尿布149 元、尿壺30元為必要支出外，其餘如內衣、
    香皂等非屬必要支出，應予駁回。
  (三)所提已支出油費及停車費（原證7） 係從95年2 月28日至95
    年3 月29日之停車費，非屬原告生活所增加之必要費用，因
    95年3 月1 日至95年3 月31日原告住院中，何能開車並加油
    停車，因而應予駁回。
  (四)據台北醫院96年3 月2 日之診斷證明書所載，原告於95年3
    月1 日起至95年3 月31日止住院，於住院期間需人協助照顧
    ，因此已支出之看護費僅有31日，以每日1,900 元計算，僅
    需58,900元，但因其已領取之強制責任險中之看護費30,000
    元應予扣除。
  (五)另所主張95年4 月1 日起至95年9 月20日之328,700 元之看
    護費用，因原告並無人看護之事實，其請求應予駁回。
  (六)原告因受有傷害致需他人長期照護而預先請求之看護費用8,
    007,532 元、陪同就醫之看護費用41,600元、將來之門診費
    用29,120元（每次門診費用中之240 元係診斷證明書費用，
    應非屬門診必要費用）、未來交通費用15,600元等等，因其
    僅受有輕傷並已復原，實無其所述之事實，因而其此部分請
    求無據，應予駁回。原告前揭有關未來門診費用、未來交通
    費用係以一年52次門診計算之，但其於96年5 月24日至同年
    8 月29日共3 個月僅回診2 次，因而其以一年回診52次計算
    ，顯不可信。
  (七)對於原告所支出交通事故鑑定費3,000 元，並非醫療費，亦
    非增加生活費用部分，故其請求無據，應予駁回。
  (八)精神慰撫金部分：原告僅受有輕傷，非重傷，故其請求300
    萬元過高，應予酌減。
  (九)本件事故之發生係原告於夜間穿越道路未注意左右來車為肇
    事主因，有台灣省車輛行車事故覆議鑑定委員會府覆議字第
    0950100664號函可證，且依據前開台灣高等法院刑事判決第
    4 頁所載：「另告訴人乙○陳稱係因於100 公尺內無人行穿
    越道，依法規可不經人行穿越道穿越道路之情，仍非能免除
    其行人穿越道路應注意左右來車之義務... 」原告既為肇事
    主因，被告自得依民法第217 條第1 項主張過失相抵。
  (十)另被告年僅22歲，目前為研究所2 年級學生而無工作，且系
    爭事件非因被告知故意或重大過失所致，原告請求之賠償金
    額將導致被告之生計有重大影響，因而依民法第218 條規定
    請求減輕被告之賠償責任。
三、答辯聲明：
  (一)原告之訴及假執行之聲請均駁回。
  (二)如受不利之判決，願供擔保，請准宣告免為假執行。
參、原告主張：被告於95年2 月28日20時20分許，騎乘車牌號碼
    ATI-611 號重型機車，沿臺北縣泰山鄉○○路往五股鄉方向
    行駛，行經臺北縣泰山鄉○○路1 段451 巷口，理應注意車
    前狀況，並隨時採取必要之安全措施，而依當時情形，又無
    不能注意之情形，竟疏於注意車前狀況，不慎撞及原告，致
    原告受有外傷性腦損傷併顱內出血及左側肢體輕癱之傷害之
    事實，為被告所不爭執，並有台灣板橋地方法院檢察署95年
    度偵字第11759 號偵查卷影本（內有台北縣政府警察局新莊
    分局道路交通事故調查筆錄影本、現場圖影本、道路交通事
    故調查報告表(一)(二)影本、交通事故現場照片影本10張、台北
    醫院95年3 月2 日、95年3 月31日診斷證明書影本各一紙可
    稽）、本院95年度交易字第263 號刑事卷影本在卷足參。而
    查被告因上開過失傷害行為，並經台灣高等法院以95年度交
    上易字第304 號一案判處被告「因過失傷害人，處有期徒刑
    月，如易科罰金以銀元佰元即新台幣玖百元折算壹日，
    減為有期徒刑壹月又拾伍日，如易科罰金以銀元佰元即新
    台幣玖百元折算壹日。」確定，有上開刑事判決書影本附卷
    可參，而堪認定。
肆、按因故意或過失，不法侵害他人之權利者，負損害賠償責任
    ；又不法侵害他人之身體或健康者，對於被害人因此喪失或
    減少勞動能力或增加生活上之需要時，應負損害賠償責任；
    又不法侵害他人身體、健康、名譽、自由、信用、隱私、貞
    操或不法侵害其他人格法益而情節重大者，被害人雖非財產
    上之損害，亦得請求賠償相當之金額；民法第184 條第1 項
    前段、第193 條第1 項、第195 條第1 項前段分別定有明文
    。茲就原告下列各項主張分別審酌如下：
一、增加生活上之需要：
  (一)已支出之醫療費用：
    原告主張其因系爭車禍，自95年2 月28日起至95年9 月20日
    止計支出醫藥費159,221 元、醫療用品費13,406元之事實，
    固據提出台北醫院醫療費用證明書影本、門診繳費證明書影
    本、台北縣輔具資源中心身心障礙者輔具需求評估表影本各
    1 紙、收據影本2 紙、估價單影本2 紙、統一發票影本8 紙
    為證（見本院卷(一)第103 至109 頁），上開醫療費部分，並
    經本院向台北醫院函查無誤，有該院96年12月13日北醫歷字
    第0960011468號函所附證明書在卷可稽（見本院卷(一)第295
    至296 頁、第299 至300 頁）。惟查：
    1.醫藥費159,221 元部分：
      原告主張其此部分損害159,221 元，扣除其因強制汽車責
      任保險所受領之理賠金（診療費部分）57,677元（見本院
      卷(一)第147 至158 頁；富邦產物保險股份有限公司96年5
      月25日富保業發字第098 號函及附件）後，應為101,54
      4 元。另按保險對象因汽車交通事故，而對第三人有損害
      賠償請求權者，經本保險提供醫療給付者，本保險之保險
      人得向強制汽車責任保險之保險人代位請求該項給付，全
      民健康保險法第82條定有明文，雖係就汽車交通事故而為
      規定，惟按因為全民健康保險係由支付保險費之全部民眾
      共同支付保險費分擔危險以保障弱勢族群，基於全民健康
      保險之目的及為強制保險之性質，應認凡是由全民健康保
      險支付之醫療費用當然移轉予中央健康保險局。故原告上
      開醫療費用中關於由已由全民健康保險支付之醫療費用，
      即本院卷(一)第103 頁診療費用證明書影本所載申報額100,
      124 元部分，當然移轉予中央健康保險局，故原告僅得請
      求自費部分之醫療費用1,420 元（101,544-100,124=1,42
      0） ，其主張超過該金額部分，即非有理由。
    2.醫療用品費13,406元：
      原告此部分主張，經核其所提出之台北縣輔具資源中心身
      心障礙者輔具需求評估表影本1 紙、收據影本2 紙、估價
      單影本2 紙、統一發票影本8 紙（見本院卷(一)第105 至10
      9 頁），除輪椅5,000 元、柺杖950 元、尿布149 元、量
      杯30元、手套100 元、尿壺30元為必要支出外，其餘統一
      發票等單據，或非屬必要支出，或看不出所購買者為何物
      ，不能證明為原告增加生活上之需要所支出，故此部分主
      張超過6,259 元部分（5,000+950+149+30+100+30=6,259
      ），即無理由。
    3.是原告主張其此部分損害於7,679 元（1,420+6,259=7,
      679） 之範圍內為有理由。
  (二)車資7,731元：
    原告主張其因系爭車禍就醫，交通費為節省計程車資，自行
    駕車前往，共計花費7,731 元部分，雖據其提出加油及停車
    費之統一發票影本28紙為證（見本院卷(一)第110 至115 頁）
    ，然查：上開統一發票分別為95年2 月29日、95年3 月4日
    、95年3 月11日、95年3 月12日之加油發票（見本院卷(一)第
    111 頁），及95年2 月28日、95年3 月4 日起至95年3 月29
    日間之停車費發票（見本院卷(一)第112 至115 頁），而原告
    於95年2 月28日發生車禍係由救護車送至台北醫院急診，此
    為原告所自承（見本院卷(二)第10頁），且其因此住院至95年
    3 月31日始出院，有台北醫院96年12月13日北醫歷字第0960
    011468號函在卷可稽（見本院卷(一)第295 至296 頁），則其
    於95年2 月28日起至95年3 月29日止，豈有可能因自行駕車
    就醫而支出油費或停車費，是其此部分主張，自屬無據。
  (三)交通事故鑑定費3,000元：
    原告主張其支出交通事故鑑定費3,000 元部分，雖據提出收
    據影本一紙為證（見本院卷(一)第118 頁），然此部分之支出
    ，非屬原告因被告本件侵權行為而增加生活上之需要，不應
    准許。
  (四)一年回診之診療費及車資、看護費合計101,920 元：
    原告主張：其因系爭車禍受傷，預估一年回診之診療費29,1
    20元【560 元（依原證10號台北醫院95年9 月21日醫療費用
    收據560 元作為每次回診費用之計算標準）×52（次）】、
    就診來回計程車資15,600【150 元（單程）×2 （往返一趟
    ）×52（次）】、因原告行動不便需由看護人員陪同就醫57
    ,200 元 【800 元（半日看護費）×52次】，合計101,920
    元等語。然被告否認原告未來需支出上開費用，而原告就其
    主張僅提出上開台北醫院95年9 月21日醫療費用收據影本一
    紙（見本院卷(一)第119 頁）為證，惟查：
    1.醫療費29,120元部分：
      經本院向台北醫院函查結果，原告於系爭車禍後至該院就
      診紀錄為：95年2 月28日至該院急診（醫療費用9,802 元
      ；見本院卷(一)第299 頁門診繳費證明書）；95年3 月1 日
      起至95年3 月31日止於該院住院（醫療費用149,419 元；
      見本院卷(一)第300 頁醫療費用證明書）。另門診紀錄共7
      次，分別為：95年5 月24日、96年4 月13日至神經外科門
      診；95年5 月29日、95年8 月10日、95年9 月21日、96年
      3 月22日、96年4 月26日至該院復健門診（醫療費用共計
      2,800 元；見本院卷(一)第297 至298 頁門診繳費證明書）
      ，有該院96年12月13日北醫歷字第0960011468號函在卷可
      稽（見本院卷(一)第295 至296 頁）。是原告支出之醫療費
      ，除本院前開第肆項一、(一)1.已審酌過之159,221 元外（
      即上開急診與住院期間之醫療費9,802+149,419=159,221
      元；見本院卷(一)第至299 、300 頁），其餘部分即原告出
      院後已逾一年之回診門診醫療費合計2,800 元（500+110+
      240+1,950=2,800 ；見本院卷(一)第297 至298 頁門診繳費
      證明書）。故原告主張其預估一年回診之醫療費為29,120
      元，於超過2,800 元部分，自屬無據。
    2.車資15,600部分：
      原告主張其因預估一年需回診52次，單程計程車資每趟15
      0 元，故合計需15,600元部分，未據提出任何證據為證明
      ，且原告出院後已逾一年，實際回門診次數僅7 次，已如
      前述。至其主張自其住家（台北縣泰山鄉○○路○段466
      巷27號）至台北醫院單程每趟計程車資需150 元部分，為
      被告所不爭執（見本院卷(二)第10頁）。雖被告另辯稱：原
      告應搭乘大眾運輸工具即可。然查原告為為26年5 月29日
      生，已年逾65歲，且因此次車禍受有外傷性腦損傷併顱內
      出血及左側肢體輕癱之傷害，行動自屬不便，故其就診自
      有搭乘計程車之必要，是原告此部分主張於2,100 元部分
      （150 ×2 ×7=2,100） ，即屬有據。
    3.看護費57,200元部分：
      原告主張其出院後，因一年需回診52次，又因行動不便需
      由看護人員陪同就醫，故所需看護費用為57,200元【800
      元（半日看護費）×52次】部分，為被告所否認。且原告
      出院後已逾一年，實際回門診次數僅7 次，已如前述。該
      7 次門診其是否確有雇請看護人員陪同原告前往就診，及
      所實際支出之看護費用為何，原告均未舉證為證明。且其
      此部分主張與下列第(五)項主張有重複之處，是本院另於下
      列第(五)項下為審酌。
  (五)看護費用8,389,132元：
    原告主張其自95年2 月28日受本件傷害時起，即終生需他人
    看護，故得請求看護費用8,389,132 元一節，雖據提出96年
    3 月22日、96年8 月29日、96年9 月26日勞工保險殘廢診斷
    書影本各一份（見本院卷(一)第98至99頁、第247 至248 頁、
    第24 9至250 頁）、台北醫院95年3 月31日、95年9 月21日
    診斷證明書影本各一紙（見本院卷(一)第101 頁）、中華民國
    身心障礙手冊影本2 紙（見本院卷(一)第102 、173 頁）、相
    片影本（見本院卷(一)第175 頁）、臺大醫院96年5 月24日、
    96 年8月29日診斷證明書影本各一紙（見本院卷(一)第172 、
    246 頁）為證。然查上開96年3 月22日之勞工保險殘廢診斷
    書係由台北醫院醫師為診斷。而經本院向台北醫院函查結果
    ，原告於該院住院期間，有意識不清、左側肢體無力、夜間
    呼吸終止之情形，故建議需24小時看護協助其日常生活共計
    32日，又其於96年3 月22日之診斷書為腦創傷併左側肢體偏
    癱，其日常生活需人長期照顧，惟於96年4 月26日之門診病
    歷記載，原告不需輔助器，可自行行走短距離，可自行用湯
    匙吃飯，小便可自行用尿壺，大便需太太協助；於96年2 月
    23日北醫歷字第01345 號函之鑑定診斷報告，原告注意力、
    認知及配合度並無障礙，其判斷力、定向感大致良好，綜合
    判斷其意識清楚良好，可明白他人意思，有該院96年12月13
    日北醫歷字第0960011468號函所附證明書在卷可稽（見本院
    卷(一)第295 至296 頁）。是依上開台北醫院函文可知，原告
    歷次之復原情況應係逐漸好轉。原告雖主張其於96年5 月中
    已轉至臺大醫院就診，且同年8 月29日及9 月26日臺大醫院
    進行殘廢診斷時，原告之病情已加重為「完全無法自理」之
    程度，言語狀態亦呈現「言語中樞損傷，語言理解、表達、
    說話清晰度、流暢性、發生有困難，或與人溝通有顯著困難
    ，表達或理解功能有輕度障礙。」足見原告之病情除有日益
    下滑之趨勢外，而有接受看護之必要等語，並提出96年8 月
    29 日 、96年9 月26日勞工保險殘廢診斷書影本各一份為證
    （見本院卷(一)第247 至250 頁）。然與台北醫院前開函文內
    容已不相符，且該勞工保險殘廢診斷書上所稱「完全無法自
    理」，如係指因原告言語中樞損傷、理解、表達功能有障礙
    之緣故，則原告言語中樞損傷是否係因系爭車禍所造成，與
    被告本件侵權行為有無相當因果關，均屬不明。然本院前依
    原告聲請，於96年6 月29日函請臺大醫院就此為鑑定（見本
    院卷(一)第164 頁、第179 頁），惟原告不願繳納鑑定費用，
    致未能鑑定。雖原告另提出臺大醫院96年8 月29日診斷證明
    書影本（見本院卷(一)第246 頁）為證，其上記載原告左側肢
    體無力，日常生活需人長期照顧等內容，然亦與台北醫院上
    開函覆內容有出入，且與系爭車禍間之因果關係為何，及原
    告需受照顧之具體內容、期間為何，亦均不明確。而再經本
    院於96年10月31日函請臺大醫院說明及鑑定原告因系爭交通
    事故受傷，於該院歷次門診之日期為何？已支出之醫療費用
    為何？及有無僱請看護之必要，如有，日數為何？全日或半
    日？及原告傷勢復原現況，未來是否有再繼續為醫療之必要
    ？如有必要，預估其未來此部分所需之醫療費用為何？等事
    項（見本院卷(一)第273 頁），然原告仍不願繳納鑑定等相關
    費用，致該院就本院上開所詢事項均未為說明及鑑定。是本
    院認依前開台北醫院之函覆內容，原告於96年4 月26日經診
    斷結果，既已能自理其日常生活大部分事項，則本件至多僅
    能認原告於95年2 月28日起至96年4 月25日止共計422 日，
    有請人看護照顧之必要，逾此部分之主張，原告既未能舉證
    證明，自不應准許。至被告辯稱原告95年4 月1 日起並無雇
    請看護之事實，其請求應予駁回一節，查原告於95年2 月28
    日起至95年3 月2 日止，及自95年4 月1 日起至94年6 月25
    日止合計393 日雖未僱請看護，惟其實際上既有需人看護之
    必要，此項看護工作自係由其親屬實際擔任，此項親屬看護
    之恩惠，尚不能加惠於被告，故原告雖未於該期間內僱請看
    護，仍得請求看護費用之損害（最高法院86年度台上字第20
    05號、89年度台上字第1749號判決要旨參照）。是查：原告
    主張其自95年3 月3 日起至95年3 月31日計29日住院期間計
    支出看護費用52,900元之事實，業據提出收據影本4 紙為證
    （見本院卷(一)第116 至117 頁），故其平均每日所需看護費
    用為1,824 元（52,900÷29=1,824；元以下四捨五入），是
    以此為其餘393 日（422-29 =393） 看護費之計算標準，應
    為716,832 元（1,824 ×39 3=716,832）。再扣除原告因強
    制汽車責任保險所受領之理賠金（看護費部分）3 萬元（見
    本院卷(一)第147 至158 頁；富邦產物保險股份有限公司96年
    5 月25日富保業發字第09 8號函及附件）後，原告此部分
    主張於739,732 元（52,900 +716,832-30,000 =739,732 ）
    之範圍內，即屬有據，逾此範圍為無理由。
二、精神慰撫金300萬元：
  (一)原告主張其因本件車禍遭受嚴重傷害，精神遭受極大痛苦，
    爰請求精神損害賠償300 萬元等語。
  (二)查原告因本件車禍受有外傷性腦損傷併顱內出血及左側肢體
    輕癱之傷害，已如前述，其精神自屬痛苦不堪。次查原告為
    26 年5月29日生，於系爭車禍發生時已68歲，為台北縣泰山
    鄉同榮村社區巡守隊一員；被告則為73年2 月3 日生，於系
    爭車禍發生時為22歲，現為研究所2 年級學生，無工作，業
    據兩造分別陳明在卷，且互未爭執。本院審酌兩造之身分、
    地位，及被告侵害程度等一切情狀，認原告請求精神慰撫金
    300 萬元尚屬過高，應予核減為500,000 元，尚稱允適。
三、綜上，原告因本件車禍共計受有1,252,311 元之損害（計算
    式：7,679+2,800 +2,100+739,732 +500,000 元＝1,252,3
    11）
伍、原告就本件車禍亦與有十分之四之過失責任，應減輕被告十
    分之四之過失責任：
一、被告抗辯原告於夜間穿越道路未注意左右來車為系爭車禍肇
    事主因，其得依民法第217 條第1 項主張過失相抵等語。
二、查原告於起訴時，原主張其係穿越道路遭被告騎機車撞及（
    見附民卷起訴狀、本院卷(一)第23至26頁）。嗣又改稱上開主
    張為原告之子甲○○之推測，實則原告係沿台北縣泰山鄉○
    ○路往五股方向朝北方行進時，遭被告撞擊（見本院卷(一)第
    232 至233 頁）。經查：原告本人於警訊時陳稱：「我由住
    處出發，行明志路往五股方向，要到同榮村巡守隊（明志路
    一段247 號）服勤，徒步行走... （肇事經過）我沒印象」
    等語；被告則於警訊時陳稱：「我接近肇事地點時，並沒有
    發現乙○，直到碰撞前片刻，我才發現乙○在我正前方車頭
    ，背對著我，幾乎沒有距離，穿著橘色上衣。結果雙方發生
    碰撞，我人車倒地，雙方都有受傷... 」等語，有台北縣政
    府警察局新莊分局道路交通事故調查筆錄附於台灣板橋地方
    法院檢察署95年度偵字第11759 號偵查卷內可憑。另依警方
    於事故發生當時所製道路交通事故調查報告表記載，肇事經
    過為：「被告駛明志路往五股方向直行，車頭碰撞原告背面
    肇事」，事故類型及型態為：「人與機車同向通行中」等，
    有該調查表附於上開偵查卷可佐。參以原告主張其因系爭車
    禍，左後小腿亦有受傷，並提出相片2 紙為證（見本院卷(一)
    第92頁）。是原告既係背對著被告時遭撞及，左後小腿亦受
    傷，則其於系爭車禍發生前之行進方向應係與被告行車方向
    相同，是原告原於警訊時所陳：系爭車禍發生當時其係沿明
    志路往五股方向行走一節，應屬合理可信。故原告於本件改
    稱：其起訴原主張係穿越道路遭被告騎機車撞及一節有誤，
    其應係沿明志路往五股方向朝北方行進時，遭被告自後撞擊
    等語，即堪採信。而按行人應在劃設之人行道行走，在未劃
    設人行道之道路，應靠邊行走，道路交通安全規則第133 條
    前段定有明文。本件原告沿明志路一段往五股方向行走，遭
    被告騎機車自後撞擊，依上開警方於事故發生當時所製道路
    交通事故調查報告表，原告遭撞及之路口因路面新舖設柏油
    ，尚未劃設標線，然原告遭撞及之點距離路邊逾2 公尺，是
    其顯未靠邊行走，而有違反道路交通安全規則第133 條前段
    規定之情事，致生本件車禍，此並經臺灣省臺北縣區車輛行
    車事故鑑定委員會鑑定認：一戊○○（即被告）雨天晚間駕
    駛普通重型機車，未注意車前狀況，為肇事主因。二行人乙
    ○（即原告）雨天晚間未靠路邊行走，為肇事次因，有該委
    員會95年6 月14日北縣鑑字950743號鑑定意見書附於本院95
    年度交易字第263 號刑事卷可稽。另臺灣省車輛行車事故覆
    議鑑定委員會亦認如本案依行人乙○警訊所述方向（行明志
    路往五股方向），則照原鑑定意見，亦有該委員會95年8 月
    22 日 府覆議字第0950100664號函附於上開刑事卷足憑，有
    該刑事卷影本附卷可稽。故本院認原告就系爭車禍之發生與
    有過失，其過失程度較被告為輕，原告應有十分之四之過失
    責任，故應減輕被告十分之四之過失責任。
三、故被告就原告所受之前揭損害，應賠償之金額為751,387 元
    （計算式：1,252,311 元×0.6 ＝751,387 元，元以下四捨
    五入）。
陸、另按損害非因故意或重大過失所致者，如其賠償致賠償義務
    人之生計有重大影響時，法院得減輕其賠償金額，民法第21
    8 條固定有明文。本件被告另辯稱：其年僅22歲，目前為研
    究所2 年級學生而無工作，且系爭事件非因被告知故意或重
    大過失所致，原告請求之賠償金額將導致被告之生計有重大
    影響，故請求減輕其之賠償責任一節，並未提出任何證據證
    明本件賠償導致其生計有何重大影響，是本院自無從依上開
    法文規定減輕其賠償金額。
柒、從而，原告依據侵權行為之法律關係，請求被告賠償751,38
    7 元，及其中451,387 元自起訴狀繕本送達翌日即95年10月
    9 日起（見本院卷(二)第9 頁），其餘30萬元（即精神慰藉金
    50 萬 ×0.6=30萬）自96年5 月14日所提追加書狀繕本送達
    被告翌日即96年5 月15日起（見本院卷(一)第87頁），均至清
    償日止，按年息5%計算之利息，為有理由，應予准許；逾此
    部分之請求，為無理由，應予駁回。
捌、本案事證已臻明確，兩造其餘主張、陳述及所提之證據暨攻
    擊防禦方法，經本院審酌後，認與本案判斷結果無影響，均
    毋庸再予一一審酌，附此敘明。
玖、兩造各陳明願供擔保，聲請宣告假執行或免為假執行，經核
    於原告勝訴部分，並無不合，爰分別酌定相當之擔保金額，
    予以准許。原告敗訴部分，其假執行之聲請亦失所附屬，應
    予駁回。
結論：本件原告之訴為一部有理由，一部無理由，依民事訴訟法
第79條、第390 條、第392 條，判決如主文。
中    華    民    國    97    年    2     月    15    日
                  民事第一庭    法  官  黃信樺
以上正本係照原本作成
如對本判決上訴，須於判決送達後20日內向本院提出上訴狀
中    華    民    國    97    年    2     月    15    日
                                書記官  李佳靜


司法院資訊處製作；財團法人民間司法改革基金會備份。
